# Écriture du contenu avec Bookdown

Une fois la structure du projet en place, tu peux commencer à écrire les chapitres de ton livre. Bookdown repose sur **R Markdown**, un langage simple et puissant pour mélanger du texte, des équations, du code et des résultats dans un seul document.

## Syntaxe Markdown (rappel rapide)

Tu peux structurer ton texte avec une syntaxe légère :

- `#` : Titre de chapitre (niveau 1)
- `##`, `###` : Sous-sections (niveaux 2 et 3)
- `*italique*` ou `_italique_`  
- `**gras**` ou `__gras__`  
- `> citation`
- `-` ou `*` pour des listes à puces  
- `1.` pour des listes numérotées  
- `` `code` `` pour du code en ligne

 Pour chaque chapitre, utilise **un seul titre de niveau `#`** au début du fichier `.Rmd` pour qu’il soit reconnu comme un chapitre à part entière.


### Blocs de code R (chunks)

Tu peux insérer du **code exécutable en R** dans des blocs appelés *chunks* :

```{r summary}
summary(mtcars)
```


- Les résultats (textes, graphiques, tableaux) sont automatiquement intégrés dans le livre.
- Tu peux ajouter des options comme `echo=FALSE`, `fig.width`, `message=FALSE`, etc.

Pour aller plus loin tu peux te réferrer au travail de nos camarades sur le thème : <a href="https://github.com/dior204/Theme13-Autonomisation-des-rapports-avec-R-Le-package-Rmarkdown">Rmarkdown</a>


## Figures et tableaux

### Figures

Tu peux générer des graphiques avec `ggplot2`, `plot()`, etc., et leur associer une **légende** :


```{r plot-example, fig.cap = "Exemple de graphique"}
plot(cars)
```


Bookdown **numérote automatiquement** les figures et permet de les **référencer dans le texte** avec `\@ref(fig:plot-example)`.



### Tableaux

Tu peux créer des tableaux élégants avec :

- `knitr::kable()` (basique)
- `gt::gt()` (avancé)
- `kableExtra` (pour plus de mise en forme)

```{r tab-example, results='asis'}
knitr::kable(head(iris), caption = "Extrait des données iris")
```


Comme les figures, tu peux les référencer dans le texte : `\@ref(tab:tab-example)`.

---

### Mathématiques et équations

Bookdown permet d’écrire des **formules mathématiques en LaTeX** :

- Inline : `\( E = mc^2 \)`
- Bloc centré :  
```
$$ E = mc^2 $$
```

Tu peux aussi **numéroter une équation** pour y faire référence :

```
$$
E = mc^2 (\#eq:energie)
$$

Comme vu en \@ref(eq:energie), cette équation exprime...
```


### 🔗 Références croisées

Bookdown permet de **lier dynamiquement** les parties du document (chapitres, figures, tableaux, équations…).

- Pour créer une référence : ajoute un **identifiant** à la fin d’un titre ou d’un chunk :
  ```
  # Méthodologie {#method}
  ```
- Et pour y faire référence :
  ```markdown
  Voir la section \@ref(method)
  ```

---

## Citations bibliographiques

Bookdown prend en charge les références bibliographiques grâce à **Pandoc** et au format **BibTeX**. Cela te permet de citer des articles, des livres ou des sources web de manière dynamique, avec une mise en forme automatique.

### 1. Créer un fichier `.bib`

Commence par créer un fichier texte portant l’extension `.bib` (qui est souvent généré automatiquement sous le nom de`book.bib`) qui contient tes **références bibliographiques** au format **BibTeX**.

Voici un exemple de contenu typique dans `book.bib` :

```bibtex
@book{xie2016bookdown,
  title     = {bookdown: Authoring Books and Technical Documents with R Markdown},
  author    = {Yihui Xie},
  year      = {2016},
  publisher = {Chapman and Hall/CRC},
  url       = {https://bookdown.org/yihui/bookdown/}
}
```

Tu peux générer ce fichier à partir de Zotero, Google Scholar, ou d'autres outils de gestion bibliographique.


###  Déclarer la bibliographie dans `index.Rmd`

Dans le bloc YAML en tête de `index.Rmd`, indique le nom du fichier `.bib` et le **style bibliographique** :

```yaml
bibliography: [book.bib]
biblio-style: apalike
link-citations: true
```

- `biblio-style: apalike` : style auteur-année classique
- Tu peux aussi utiliser d'autres styles (`chicago`, `ieee`, etc.) ou un fichier `.csl` (Citation Style Language)
- `link-citations: true` ajoute un **lien hypertexte** entre la citation dans le texte et la référence complète


### Citer une source dans le texte

Dans ton texte `.Rmd`, tu peux :

- Citer **entre parenthèses** : `[@xie2016bookdown]` → (Xie 2016)
- Intégrer la citation dans la phrase : `@xie2016bookdown` → Xie (2016)

Exemples :

```markdown
Selon @xie2016bookdown, Bookdown est très utile pour l’écriture scientifique.

Des extensions ont été proposées dans des travaux récents [@xie2016bookdown; @wickham2019advanced].
```


### Génération automatique de la bibliographie

Lors de la compilation :

- Bookdown **recherche toutes les citations** dans les fichiers `.Rmd`
- Il **génère automatiquement la section “Références”** à la fin du livre (ou à l’endroit où tu places un fichier `.Rmd` avec un titre `# Références`)

Tu n’as **pas besoin d’écrire la bibliographie à la main** : elle sera construite dynamiquement à partir du fichier `.bib`.


- Donne à chaque référence une **clé unique et explicite** (`@xie2016bookdown` plutôt que `@ref1`)
- Place le fichier `.bib` à la racine de ton projet
- Utilise des **groupes de références** avec `[@ref1; @ref2]` si nécessaire
- Teste la compilation en HTML et en PDF pour vérifier que les styles s’affichent bien


